臺灣桃園地方法院民事判決
110年度訴字第414號
原      告  湯國清  
訴訟代理人  湯偉  律師   
            紅沅岑律師
被      告  黃瑞珠  

            吳源泰  

上列當事人間請求移轉出資額登記事件，本院於民國110年12月2
9日言詞辯論終結，判決如下：
    主      文
一、被告黃瑞珠應將其所有志駿興業有限公司新臺幣480萬元出
    資額之股權，移轉登記予被告吳源泰。
二、訴訟費用由被告負擔。
    事實及理由
一、原告主張：原告為被告吳源泰之債權人，吳源泰則為萬芳國
    際興業有限公司（下稱萬芳公司）之負責人，因吳源泰無力
    經營公司，故請訴外人蔡錦銘經營萬芳公司，並以蔡錦銘所
    有位於志駿興業有限公司（下稱志駿公司）價值新臺幣（下
    同）480萬元出資額（下稱系爭出資額）轉讓予吳源泰作為
    對價，然吳源泰因對外負債，故將系爭出資額於民國106年3
    月20日借名登記於其配偶即被告黃瑞珠名下，原告為保全債
    權，爰依民法第242條及類推適用第549條第1項規定，先位
    請求代位終止被告間就系爭出資額之借名登記契約，並本於
    第767條第1項之法律關係，請求黃瑞珠將系爭出資額移轉登
    記予吳源泰，縱認被告間就系爭出資額為贈與關係，原告亦
    得依民法第244條第1項之規定，請求撤銷其等間之贈與行為
    等語。先位聲明：黃瑞珠應將系爭出資額移轉登記予吳源泰
    。備位聲明：㈠被告間就系爭出資額所為之贈與行為應予撤
    銷。㈡黃瑞珠應將系爭出資額變更登記予吳源泰。
二、被告部分：
  ㈠黃瑞珠則以：伊原本有萬芳公司之持股，不知為何後來股份
    被移轉到志駿公司名下，系爭出資額為伊所有等語，資為抗
    辯。並聲明：原告之訴駁回。
  ㈡吳源泰則以：原告雖為伊之債權人，然伊業以華泰國際興業
    有限公司（下稱華泰公司）之經營權及財產讓予原告，作為
    債務清償之方式；另萬芳公司前向蔡錦銘借款853萬元，蔡
    錦銘便將志駿公司負責人及系爭出資額登記予黃瑞珠，以便
    由黃瑞珠代表志駿公司向銀行貸得款項後，清償萬芳公司積
    欠蔡錦銘之債務等語，資為抗辯。並聲明：原告之訴駁回。
三、查原告主張蔡錦銘於106年3月20日將系爭出資額移轉登記予
    黃瑞珠一節，有志駿公司變更登記表、股東同意書等件在卷
    可稽（見本院卷第177-182頁），且為被告所不爭執，堪信
    為真。本院茲就兩造間之爭點判斷如下：
　㈠按債務人怠於行使其權利時，債權人因保全債權，得以自己
    名義行使其權利，為民法第242條前段所明定。此項代位權
    行使之範圍，就同法第243條但書規定旨趣推之，並不以保
    存行為為限，凡以權利之保存或實行為目的之一切審判上或
    審判外之行為，諸如假扣押、假處分、聲請強制執行、實行
    擔保權、催告、提起訴訟等，債權人皆得代位行使（最高法
    院69年台抗字第240號判例參照）。又民法第242條，關於債
    權人之代位權之規定，原為債務人怠於行使其權利，致危害
    債權人之債權安全，有使債權人得以自己之名義行使債務人
    之權利，以資救濟之必要而設。故債權人對於債務人之權利
    得代位行使者，其範圍甚廣，凡非專屬於債務人本身之財產
    上權利均得為之。對於債務人負有債務之第三人之財產上權
    利，債務人得代位行使時，亦為非專屬於債務人本身之財產
    上權利之一種，如債務人怠於行使此項權利，致危害債權人
    之債權安全者，自難謂為不在債權人得代位行使之列（最高
    法院43年台上字第243號判例參照）。次按當事人之任何一
    方，得隨時終止委任契約；受任人以自己之名義，為委任人
    取得之權利，應移轉於委任人，民法第549條第1項及第541
    條第2項定有明文。又借名登記契約在性質上與委任契約同
    視，並類推適用民法委任之相關規定，依前開規定，借名人
    自得隨時終止借名登記契約，請求受任人將借名取得之權利
    移轉予己。
  ㈡經查，觀諸本院107年度重訴字第280號確定判決、107年度訴
    字第1743號確定判決及106年度司票字第7973號確定本票裁
    定顯示，原告對於吳源泰之債權數額有高達6,812萬元之譜
    （見本院卷第9-33頁），是原告主張其為吳源泰之債權人，
    應屬可信。雖吳源泰稱其業以華泰公司之經營權及財產清償
    積欠原告之債務云云，然於本院107年度重訴字第280號事件
    中，吳源泰曾以相同之辯詞抗辯其已清償積欠原告之債務，
    惟此情業經該案判決認定其辯詞並不可採在案（見本院卷第
    14-16頁判決書內容），而吳源泰與本院審理時，並未能提
    出其他證據證明原告確有同意以此作為清償債務之方式，是
    其此部分所辯，即乏所據，不得採信。
  ㈢次查，參以證人蔡錦銘到庭證稱：我應吳源泰之邀投資萬芳
    公司，並借款予萬芳公司800多萬元，然萬芳公司仍有財務
    虧損無法正常營業，故吳源泰與我達成協議，由志駿公司購
    買萬芳公司之生財器具，但我必須把志駿公司之系爭出資額
    移轉登記給吳源泰，但因吳源泰外面欠債很多，所以就借他
    太太即黃瑞珠之名義登記等語（見本院卷第220頁），本院
    審酌蔡錦銘係將系爭出資額登記予黃瑞珠之人，對於登記之
    原因為何，應知之甚詳，且關於移轉登記之原因，對蔡錦銘
    而言，應無何利害關係存在，是其所為之證詞，當無構詞、
    虛偽之動機，而為可信，則原告先位聲明主張被告就系爭出
    資額乃借名登記關係一情，應屬有據。
  ㈣而黃瑞珠就系爭出資額之權利歸屬爭議，於本院審理之初先
    稱：系爭出資額是吳源泰的，我們確實是借名登記關係，吳
    源泰沒有贈與我等語（見本院卷第81頁），然於本院審理過
    程中又改口：系爭出資額是我於萬芳公司持股之轉換，我是
    系爭出資額之所有權人等語（見本院卷第198-199頁），前
    後陳述之矛盾，可見一斑，雖黃瑞珠提出志駿公司所寄發之
    存證信函欲證明其為系爭出資額之所有權人，然該存證信函
    僅為志駿公司股東會之開會通知書，此應係黃瑞珠形式上為
    志駿公司股東，故對其通知會議期程始然，無從作為認定黃
    瑞珠是否為系爭出資額實際所有人之證明，且綜觀該存證信
    函之內容，並未提及系爭出資額係轉換自黃瑞珠原有萬芳公
    司股權之任何隻字片語（見本院卷第202-203頁），是黃瑞
    珠前開所辯，實乏所據，不足採信。另關於吳源泰所有之萬
    芳公司，前曾向蔡錦銘借款800餘萬元一節，業經吳源泰與
    蔡錦銘確認在案，此情若屬真實，殊難想像在舊債尚未清償
    之情形下，蔡錦銘會自願另將其所有之系爭出資額再無償登
    記予被告之可能，且遍觀全卷，亦查無志駿公司有向銀行貸
    款、或志駿公司之負責人有變更登記予黃瑞珠等事實（志駿
    公司現任負責人為陳宏榆，見本院卷第179頁公司變更登記
    表），自不得吳源泰前開片面之說詞，即作對其有利之認定
    。
  ㈤從而，原告主張被告間就系爭出資額有借名登記之法律關係
    ，應屬可採；且原告為吳源泰之債權人，並經強制執行未獲
    清償（見本院卷第31頁債權憑證），原告為保全債權，自得
    以起訴狀繕本送達，代位吳源泰終止與黃瑞珠就系爭出資額
    之借名登記契約，而被告間之借名登記法律關係既已終止，
    黃瑞珠即無保留系爭出資額於名下之法律上原因，是原告以
    先位聲明，進而代位吳源泰請求黃瑞珠應將系爭出資額移轉
    登記予吳源泰，於法自屬有據。
四、綜上所述，原告依民法第242條及類推適用第549條第1項規
    定，以先位聲明請求黃瑞珠應將系爭出資額移轉登記予吳源
    泰，為有理由，應予准許。而本件原告先位之訴既有理由，
    本院自無庸就備位之訴另為審酌，併此指明。
五、本件事證已臻明確，兩造其餘攻擊防禦方法及證據，核與判
    決結果不生影響，爰不一一論列，併此敘明。 
六、訴訟費用負擔之依據：民事訴訟法第78條。 
中　　華　　民　　國　　111 　年　　3 　　月　　1 　　日
                    民事第二庭    法　官　廖子涵
正本係照原本作成。
如對本判決上訴，須於判決送達後二十日內向本院提出上訴狀。
如委任律師提起上訴者，應一併繳納上訴審裁判費。　　　　　
中　　華　　民　　國　　111 　年　　3 　　月　　2 　　日
                                  書記官  李慧慧